台灣高等法院民事判決　九十一年度上易字第一二七號
　　上　訴　人　　羅榮福即祭祀公業羅德春管理人
　　上　訴　人　　丙○○
　　被上訴人　　　己○○
　　　　　　　　　辛○○
　　　　　　　　　壬○○
　　　　　　　　　庚○○
　　　　　　　　　乙○○
　　　　　　　　　申○○
　　被上訴人　　　寅○○
　　　　　　　　　鄭永泉
　　　　　　　　　卯○○
　　　　　　　　　丁○○○
　　　　　　　　　甲○○○
　　　　　　　　　戊○○○
　　　　　　　　　癸○○
　　　　　　　　　子○○
　　　　　　　　　巳○○
　　　　　　　　　辰○○
　　　　　　　　　未○○
　　　　　　　　　丑○○
右當事人間請求調整租金事件，兩造對於中華民國九十年五月十五日台灣新竹地方法
院八十九年度訴字第四七○號第一審判決各自提起上訴，本院判決如左：
    主    文
原判決主文第一項廢棄。
右開廢棄部分，上訴人羅榮福即祭祀公業羅德春管理人在第一審之訴駁回。
上訴人羅榮福即祭祀公業羅德春管理人上訴駁回。
第一、二審訴訟費用由上訴人羅榮福即祭祀公業羅德春管理人負擔。
    事實及理由
一、被上訴人寅○○、卯○○、丁○○○、甲○○○、戊○○○、癸○○、子○○、
    巳○○、辰○○、未○○、丑○○、午○○經合法通知，未於言詞辯論期日到場
    ，核無民事訴訟法第三百八十六條所列各款情形，爰依上訴人之聲請，由其一造
    辯論而為判決。
二、本件上訴人羅榮福起訴主張：緣座落新竹市○○段一四六三號、一四六七、一五
    九四、一五九五、一五九六、一五九七、一五九八、一五八九號等八筆土地均屬
    祭祀公業羅德春所有，管理人為羅榮福。上開土地依序全筆與被上訴人己○○、
    丙○○、辛○○、壬○○、庚○○、乙○○、申○○、鄭陳己妹設定不定期限租
    賃契約。其中鄭陳己妹於八十二年十一月五日亡故，其繼承人為鄭金榮、寅○○
    、鄭永泉、卯○○、丁○○○、甲○○○與戊○○○等七人，而鄭金榮於八十九
    年二月二十八日死亡，由被上訴人癸○○、子○○、巳○○、辰○○、未○○、
    丑○○、午○○繼承。上開八筆土地原約定給付租金額依公告地價百分二計算，
    迄今已近十年之久，公告現值漲幅有二．六七倍或達五．二五倍不等，原定租金
    額顯已過低。兩造雖曾於七十七年經調解達成協議以當期公告地價×年息百分之
    二為租金計收標準，惟因公有土地租金率目前已調漲為５％，且自七十七年迄八
    十八年止，系爭土地之公告現值平均增加約二萬八千元，漲幅平均增加二倍，系
    爭土地之公告地價增加金額平均為一千九百元，漲幅增加僅約０．０六倍，亦即
    系爭土地之公告地價並未隨不動產價值之調昇為相對之漲幅，按系爭土地之七十
    七年公告地價與公告現值金額同一，惟迄今二者間差距懸殊，非兩造簽訂調解書
    時所得預料。被上訴人雖辯稱上訴人所為本件請求有一事件更行起訴之疑義，惟
    系爭土地不動產調昇係為調解後發生之新事實，且該新事實已非兩造原合意範圍
    所能涵蓋，上訴人據此新事實主張本件租金調整，並無違更行起訴禁止之原則。
    上訴人於八十八年二月四日曾以存證信函向被上訴人己○○、丙○○、辛○○、
    壬○○、庚○○、乙○○、申○○等表示調整租金意旨，惟渠等仍依舊約定租金
    額繳租至八十八年底，是以上訴人自得請求自八十九年一月一日為租金額調整，
    另就被上訴人寅○○等人部分，則請求自起訴時開始調整之等語，爰依民法第四
    百四十二條之規定請求調整租金。又系爭土地坐落於城北街比鄰北大路商圈，甚
    為繁榮，其租金率應如上訴聲明所示為當。並聲明：(一)被上訴人己○○承租上訴
    人所有坐落新竹市○○段一四六三號土地、面積一０五平方公尺、建地之每半年
    應付租金額，自民國八十九年一月一日起調整為按當年度申報地價之百分之四計
    算。(二)被上訴人辛○○承租上訴人所有坐落新竹市○○段一五九四號土地、面積
    一二五平方公尺、建地之每半年租金額，自八十九年一月一日起調整為按當年度
    申報地價之百分之四計算。(三)被上訴人劉燦耀承租上訴人所有坐落新竹市○○段
    一五九五號土地、面積七一平方公尺、建地之每半年應付租金額，自八十九年一
    月一日起調整為按當年度申報地價之百分之四計算。(四)被上訴人庚○○承租上訴
    人所有坐落新竹市○○段一五九六號土地、面積七五平方公尺、建地之每半年應
    付租金額，自八十九年一月一日起調整為按當年度申報地價之百分之四計算。(五)
    被上訴人乙○○承租上訴人所有坐落新竹市○○段一五九七號土地、面積七五平
    方公尺、建地之每半年應付租金額，自八十九年一月一日起調整為按當年度申報
    地價之百分之四計算。(六)被上訴人申○○承租上訴人所有坐落新竹市○○段一五
    九八號土地、面積一一０平方公尺、建地之每半年應付租金額，自八十九年一月
    一日起調整為按當年度申報地價之百分之四計算。(七)被上訴人寅○○、鄭永泉、
    卯○○、丁○○○、甲○○○、戊○○○、癸○○、子○○、丑○○、巳○○、
    午○○、辰○○、未○○等十三人承租上訴人所有坐落新竹市○○段一五八九號
    土地、面積二八八平方公尺、建地之每半年應付租金額，自八十九年六月二十六
    日起調整為按當年度申報地價之百分之四計算。
三、上訴人丙○○與被上訴人己○○、辛○○、壬○○、庚○○、乙○○、申○○則
    以：關於本件租金之約定，其等曾與上訴人羅榮福於七十七年間經新竹市政府依
    法調解成立，並經本院核定在案，其與民事確定之判決有同一效力，上訴人羅榮
    福即不得就同一事件更行起訴。依契約應嚴守之原則，租金既經約定，自不容任
    意增減，民法第四百二十二條之規定乃屬例外之情形。兩造間地租計算標準，前
    經原法院核定，已將租賃物之價值昇降為適切考慮，兩造即應受其拘束，非得任
    意變更，上訴人羅榮福請求將計算標準，由雙方同意調解且經原法院核定之百分
    之二調漲至百分之八，顯違反該核定內容，並與租賃物價值升降無關，其單方欲
    提高計算之百分比，顯有雙重調高租金之嫌。上訴人羅榮福主張公有土地於七十
    七年時租金額計算係以「公告地價×３％」，惟目前公有土地則均以「公告地價
    ×５％」計算租金，其所提書證係省政府八十三年五月九日函，迄今是否仍有適
    用誠屬可疑。縱公有土地地租之計算方式目前真如上訴人羅榮福所言，亦僅係省
    政府與承租人間之私法契約，自不得拘束兩造間經法院核定之租金計算方式。上
    訴人羅榮福主張其曾於八十八年二月四日，以存證信函向被上訴人己○○等七人
    ，為調整租金之意思表示，而起訴請求溯及自八十九年一月一日起調整租金，惟
    被上訴人等於上訴人羅榮福起訴時並未積欠租金，故上訴人羅榮福之請求並無理
    由等語，資為抗辯。上訴人丙○○聲明：(一)原判決廢棄。(二)前開廢棄部分，上訴
    人羅榮福在第一審之訴駁回。被上訴人己○○、辛○○、壬○○、庚○○、乙○
    ○、申○○聲明：上訴駁回。
四、被上訴人寅○○、鄭永泉、卯○○、丁○○○、甲○○○、戊○○○、癸○○、
    子○○、巳○○、辰○○、未○○、丑○○、午○○均未於言詞辯論期日到場，
    亦未提出準備書狀作何聲明或陳述。
五、兩造不爭之點：上訴人羅榮福主張座落新竹市○○段一四六三號、一四六七、一
    五九四、一五九五、一五九六、一五九七、一五九八、一五八九號等土地（下稱
    系爭土地）其所有，且依序與上訴人丙○○及被上訴人己○○、辛○○、壬○○
    、庚○○、乙○○、申○○暨被上訴人寅○○等之被繼承人鄭陳己妹訂有不定期
    限租賃契約之事實，業據上訴人羅榮福提出土地登記謄本、新竹市調解委員會調
    解書等件為證，復為上訴人丙○○與被上訴人己○○、辛○○、壬○○、庚○○
    、乙○○、申○○所不爭執，而被上訴人寅○○、鄭永泉、卯○○、丁○○○、
    甲○○○、戊○○○、癸○○、子○○、巳○○、辰○○、未○○、丑○○、午
    ○○經合法通知均未到場，亦未提書狀答辯以供本院審酌，上訴人羅榮福此部分
    之主張堪信為真實。
六、兩造爭執要旨之論述：上訴人羅榮福主張系爭土地自七十七年迄今，公告現值已
    調漲，原定租金額顯已過低，爰依法請求租金調整等語，並提出地價證明書為證
    ，惟上訴人丙○○與被上訴人己○○、辛○○、壬○○、庚○○、乙○○、申○
    ○則以兩造就系爭土地之租金調整，前已經調解成立並經原法院核可，按每年公
    告地價之百分之二計算，其已考慮土地價值之漲跌因素，上訴人羅榮福不得再為
    本件請求等語置辯。則本件之爭點在於系爭土地之租金之計算方式，茲敘述如下
    ：
  (一)經查本件系爭土地其中一四六三地號、一五九五地號、一五九六地號、一五九七
    地號、一五九八地號土地，八十年七月之公告現值每平方公尺為新台幣（下同）
    四萬八千元，迄八十八年七月各該土地之公告現值仍為每平方公尺四萬八千元，
    並無調漲；又其中一四六七地號土地，八十年七月之公告現值為每平方公尺二萬
    四千元，迄八十八年七月調漲為每平方公尺四萬四千六百二十七元；另一五九四
    地號土地，八十年七月之公告現值為每平方公尺三萬四千三百六十八元，八十八
    年七月之公告現值為每平方公尺三萬四千九百三十六元，即每平方公尺調漲五百
    六十八元；而一五八九地號土地，八十年七月之公告現值為每平方公尺二萬四千
    元，迄八十八年七月之公告現值為每平方公尺二萬五千元，即每平方公尺調漲一
    千元，此有土地登記謄本、地價證明書附卷足證。
  (二)按租賃物為不動產者，因其價值之昇降，當事人得聲請法院增減其租金。但其租
    賃定有期限者，不在此限。民法第四百四十二條固定有明文，惟「租賃契約當事
    人，如已約定租金隨土地價值之昇降而機動調整，自無再依民法第四百四十二條
    規定，聲請法院予以調整之理。本件上訴人徐能杰、邱宏寬承租之系爭土地，其
    租金原各按每年公告地價年息百分之五計算。此項租金之給付，如係兩造所約定
    ，則原審以系爭土地七十六年公告地價、申報地價，與八十年公告地價、申報地
    價相比較，地價顯有上漲，合於民法第四百四十二條調整租金之規定，而為上訴
    人徐能杰、邱宏寬不利之判決，其適用法規即有錯誤。」（參照最高法院八十四
    年台上字第二五四四號判決）。
  (三)經查，本件兩造曾就系爭土地之租金，於七十七年九月十六日經新竹市調解委員
    會調解成立，約定：「土地年租金之計算標準依租用面積按當期公告地價計算土
    地總價後按百分之二計算」，有卷附之調解書足憑（見原審卷第十八頁、第八十
　　至九八頁），（其中乙○○乃係陳昭哲之繼承人，又上訴人申○○之調解書見本
　　院卷第二宗），並為兩造所不爭執。兩造既已約定系爭土地年租金之計算標準，
　　係依租用面積按當期公告地價計算土地總價後按百分之二計算，兩造即已約定系
　　爭土地之租金係隨土地價值之昇降而機動調整，上訴人羅榮福即應受該調解約定
　　之拘束，其請調整系爭土地租金，為無理由。
七、綜上所述，上訴人羅榮福請求上訴人丙○○及被上訴人等承租伊所有之系爭土地
　　每半年應付租金額調整為按當年度申報地價之百分之四計算，為無理由，不應准
　　許，其就其敗訴部分上訴，指摘原判決不當，求予廢棄改判，為無理由，應予駁
　　回。上訴人丙○○抗辯應受兩造前經調解成立之內容之拘束，為有理由，其就其
　　敗訴部分上訴，指摘原判決不當，求予廢棄改判，為有理由，應予准許。
八、據上論結，本件上訴為一部有理由，一部無理由，依民事訴訟法第四百五十條、
    第四百四十九條第一項、第七十九條但書、第七十八條，判決如主文。
中　　　華　　　民　　　國　　九十一　　年　　　十一　　月　　 十三 　　日
　　　　　　　     　　       臺灣高等法院民事第九庭
　　　　　　　　　　　　　        審判長法　官　吳  謙  仁
　　　　　　　　　　　　　　　　　　　　法　官　魏　大　喨
　　　　　　　　　　　　　　　　　　　　法　官　游　婷　麟
右正本係照原本作成。
不得上訴。
中　　　華　　　民　　　國　　九十一　　年　　　十一　　月　　 十三 　　日
　　　　　　　　　　　　　　　　　　　　書記官　林　初　枝
